---
title: "Effet de la sécheresse sur les macro-invertébrés de la Sainte-Marie à Glaignes"
author: "Imane PALAGI"
date: "2023-07-17"
output: html_document
---

```{r setup, include=FALSE}
knitr::opts_chunk$set(echo = TRUE)
```


Cette deuxième partie de l'étude de la sécheresse hydrologique sur les macro-invertébrés de la station SANDRE de la Sainte-Marie à Glaignes a pour but de mettre en relation les indicateurs environnementaux et de biodiversité. Les indicateurs environnementaux ont été calculés dans le script RMarkdown "Param_envir_stmarie_minv" consultable dans le projet R "sainte_marie", dans le dossier "scripts". 

```{r}
# Chargement des packages necessaires

library(tidyverse) 
library(hubeau) #package pour les données de débits 
library(ggpubr) # package pour la réalisation de certains graphiques 
library(hydroTSM) #package traitement/analyse de séries temporelles liées à l'hydrologie 
library(runner) # pour le calcule de moyennes glissantes 
library(lfstat) #pour l'identification/regroupement d'évènements de sécheresse 
library(Hmisc) #pour le calculde de matrices de corrélation avec p-values 
library(corrplot) #pour la visualisation de matrices de corrélations 
library(FactoMineR) # pour ACP par exemple 
library(vegan) #pour tests sur données écologiques 
library(ade4) #stats sur données écologiques 
library(lme4) #GLM
library(lmtest)
library(lmPerm)
```

# Construction des data frame des indicateurs macro-invertébrés 

Cette partie a pour but de construir des tableaux de données qui recensent pour chaque plage d'étude (définies dans les Rmarkdown "Param_environnement_stmarie_minv") les indicateurs macro-invertébrés associés. Pour rappel, la date de l'indicateur correspond toujours au dernier jour de la plage qui lui est associée. 

## I2M2 et ses métriques 

```{r}
load(file="raw_data/i2m2_stmarie.RData")
```

```{r}
# création de la colonne de plage 

i2m2_stmarie[i2m2_stmarie$DATE >=as.Date("2009-06-03") & i2m2_stmarie$DATE <=as.Date("2010-06-03") ,"plage_minv"] <- "1"
i2m2_stmarie[i2m2_stmarie$DATE >=as.Date("2010-06-04") & i2m2_stmarie$DATE <=as.Date("2011-07-25") ,"plage_minv"] <- "2"
i2m2_stmarie[i2m2_stmarie$DATE >=as.Date("2011-07-26") & i2m2_stmarie$DATE <=as.Date("2012-05-29") ,"plage_minv"] <- "3"
i2m2_stmarie[i2m2_stmarie$DATE >=as.Date("2012-05-30") & i2m2_stmarie$DATE <=as.Date("2013-08-28") ,"plage_minv"] <- "4"
i2m2_stmarie[i2m2_stmarie$DATE >=as.Date("2013-08-29") & i2m2_stmarie$DATE <=as.Date("2014-07-22") ,"plage_minv"] <- "5"
i2m2_stmarie[i2m2_stmarie$DATE >=as.Date("2014-07-23") & i2m2_stmarie$DATE <=as.Date("2015-10-05") ,"plage_minv"] <- "6"
i2m2_stmarie[i2m2_stmarie$DATE >=as.Date("2015-10-06") & i2m2_stmarie$DATE <=as.Date("2016-08-06") ,"plage_minv"] <- "7"
i2m2_stmarie[i2m2_stmarie$DATE >=as.Date("2016-08-07") & i2m2_stmarie$DATE <=as.Date("2018-07-17") ,"plage_minv"] <- "8"
i2m2_stmarie[i2m2_stmarie$DATE >=as.Date("2018-07-18") & i2m2_stmarie$DATE <=as.Date("2019-06-13") ,"plage_minv"] <- "9"
i2m2_stmarie[i2m2_stmarie$DATE >=as.Date("2019-06-14") & i2m2_stmarie$DATE <=as.Date("2020-09-23") ,"plage_minv"] <- "10"
i2m2_stmarie[i2m2_stmarie$DATE >=as.Date("2020-09-24") & i2m2_stmarie$DATE <=as.Date("2021-08-18") ,"plage_minv"] <- "11"

i2m2_stmarie$plage_minv<-as.factor(i2m2_stmarie$plage_minv)
 
i2m2_stmarie$plage_minv<-ordered(i2m2_stmarie$plage_minv, levels=c("1", "2", "3", "4", "5", "6", "7", "8", "9", "10", "11"))
```

```{r}
i2m2_stmarie<-i2m2_stmarie %>% 
  select(date=DATE, code_par=CODE_PAR, lib_par=LIB_PAR, resultat=RESULTAT, plage_minv)
```

Le data frame construit ressemble à : 

```{r}
head(i2m2_stmarie, 10)
```

## Listes faunistiques (taxons)

```{r}
load(file="raw_data/taxons_hdf_phase_homo.RData")
```

```{r}
#filtrage de données de la sainte-marie 

taxons_stmarie<-taxons_macro_hdf2 %>% 
  filter(code_station_hydrobio=="03134730") %>% 
  select(date=date_prelevement, code_appel_taxon:code_phase) %>% 
  mutate(date=ymd(date))

taxons_stmarie$code_appel_taxon<-as.factor(taxons_stmarie$code_appel_taxon)
taxons_stmarie$libelle_appel_taxon<-as.factor(taxons_stmarie$libelle_appel_taxon) 
  
```

```{r}
#somme des résultat des phases A, B et C 

taxons_stmarie<-taxons_stmarie %>% 
  dplyr::group_by(date, code_appel_taxon, libelle_appel_taxon) %>% 
  dplyr::summarise(resultat_taxon=sum(resultat_taxon))
```

```{r, eval=FALSE}
save(taxons_stmarie, file="raw_data/taxons_stmarie.RData")
```

```{r}
#création de la colonne de plage 

taxons_stmarie[taxons_stmarie$date >=as.Date("2009-06-03") & taxons_stmarie$date <=as.Date("2010-06-03") ,"plage_minv"] <- "1"
taxons_stmarie[taxons_stmarie$date >=as.Date("2010-06-04") & taxons_stmarie$date <=as.Date("2011-07-25") ,"plage_minv"] <- "2"
taxons_stmarie[taxons_stmarie$date >=as.Date("2011-07-26") & taxons_stmarie$date <=as.Date("2012-05-29") ,"plage_minv"] <- "3"
taxons_stmarie[taxons_stmarie$date >=as.Date("2012-05-30") & taxons_stmarie$date <=as.Date("2013-08-28") ,"plage_minv"] <- "4"
taxons_stmarie[taxons_stmarie$date >=as.Date("2013-08-29") & taxons_stmarie$date <=as.Date("2014-07-22") ,"plage_minv"] <- "5"
taxons_stmarie[taxons_stmarie$date >=as.Date("2014-07-23") & taxons_stmarie$date <=as.Date("2015-10-05") ,"plage_minv"] <- "6"
taxons_stmarie[taxons_stmarie$date >=as.Date("2015-10-06") & taxons_stmarie$date <=as.Date("2016-08-06") ,"plage_minv"] <- "7"
taxons_stmarie[taxons_stmarie$date >=as.Date("2016-08-07") & taxons_stmarie$date <=as.Date("2018-07-17") ,"plage_minv"] <- "8"
taxons_stmarie[taxons_stmarie$date >=as.Date("2018-07-18") & taxons_stmarie$date <=as.Date("2019-06-13") ,"plage_minv"] <- "9"
taxons_stmarie[taxons_stmarie$date >=as.Date("2019-06-14") & taxons_stmarie$date <=as.Date("2020-09-23") ,"plage_minv"] <- "10"
taxons_stmarie[taxons_stmarie$date >=as.Date("2020-09-24") & taxons_stmarie$date <=as.Date("2021-08-18") ,"plage_minv"] <- "11"

taxons_stmarie$plage_minv<-as.factor(taxons_stmarie$plage_minv)
 
taxons_stmarie$plage_minv<-ordered(taxons_stmarie$plage_minv, levels=c("1", "2", "3", "4", "5", "6", "7", "8", "9", "10", "11"))
```

Le data frame de liste faunistique ressemble à : 

```{r}
head(taxons_stmarie, 10)
```

# Influence de la sécheresse sur les macro-invertébrés

Le but de cette partie est de mettre en relation les indicateurs environnementaux et piscicoles pour les 9 plages d'étude, afin de déterminer s'il est possible de mettre en évidence un effet de la sécheresse sur les poissons. 

## Selection des indicateurs environnementaux 

La première étape de l'analyse est de déterminer grâce à une matrice de corrélation si certains indicateurs environnementaux sont corrélés (principe de parcimonie + éviter l'autocorrélation dans les éventuels modèles).
Contrairement aux données pisicoles, chacune des plages d'étude macro-invertébrée dispose de données de température. Il n'est donc pas necessaire de séparer les analyses en deux (avec et sans température). 

```{r}
#chargement du data frame d'indicateurs de température et d'o2
load(file="processed_data/indic_temp_minv.RData")
load(file="processed_data/o2_minv.RData")
```

```{r}
#chargement du data frame d'indicateurs de sécheresse et 
load(file="processed_data/minv_plage_carac.RData")
```

```{r}
cor_mx<-cor(x=data.frame(sum_intensity=minv_plage_carac$sum_intensity, 
                         sum_deficit=minv_plage_carac$sum_deficit, 
                         sum_duration=minv_plage_carac$sum_duration,
                         nb_event=minv_plage_carac$nb_event,
                         Tmoy=T_carac_plage$Tmoy, 
                         Tmax=T_carac_plage$Tmax, 
                         Tmax_7jr=T_carac_plage$Tmax_7jr,
                        mean_o2=o2_minv_plage$mean_o2),
            method="spearman")

cor_mx2<-rcorr(x=as.matrix(data.frame(sum_intensity=minv_plage_carac$sum_intensity, 
                         sum_deficit=minv_plage_carac$sum_deficit, 
                         sum_duration=minv_plage_carac$sum_duration,
                         nb_event=minv_plage_carac$nb_event,
                         Tmoy=T_carac_plage$Tmoy, 
                         Tmax=T_carac_plage$Tmax, 
                         Tmax_7jr=T_carac_plage$Tmax_7jr,
                        mean_o2=o2_minv_plage$mean_o2)), type="spearman")
diag(cor_mx2$P) <- 0
```

```{r}
#représentation graphique de la corrélation de spearman 

par(mfrow=c(1,2))

corrplot(cor_mx, type="upper", order="hclust", tl.col="black", tl.srt=90)
corrplot(cor_mx2$r, type="upper", order="hclust", 
         p.mat = cor_mx2$P, sig.level = 0.05, insig = "blank")


```

On constate que tous les indicateurs de sécheresse sont significativement corrélés : on ne gardera donc qu'un seul indicateur, qui sera l'intensité (car elle prend en compte à la fois la durée et la sévérité). On aurait aussi pu construire un ou plusieurs nouveaux indicateurs de sécheresse non-corrélés à partir d'une ACP, mais l'interprétation aurait été moins directe. De plus, il aurait servit à synthétiser uniquement trois indicateurs donc deux sont synthétisés via l'intensité, ce qui aurait eu moins d'interet qu'avec un plus grand nombre d'indicateurs. 
T max est significativement corrélé à Tmax7jr et Tmoy. On gardera donc uniquement Tmax7jr, moins sensible aux erreurs de mesure que Tmax, et T moy.  

Pour récapituler, les indicateurs environnementaux conservés sont : 

-L'intensité totale de la sécheresse pour une plage\ 
-La température moyenne par plage\
-La température maximum moyenne sur 7 jours consécutifs sur une plage\
-La concentration moyenne par plage en O2 dissout





